【裁判字號】    99,台上,5385
【裁判日期】    990826
【裁判案由】    違反毒品危害防制條例
【裁判全文】
最高法院刑事判決            九十九年度台上字第五三八五號
上  訴  人  台灣高等法院檢察署檢察官
上  訴  人
即  被  告  甲○○
上列上訴人等因被告違反毒品危害防制條例案件，不服台灣高等
法院中華民國九十八年二月二十七日第二審更審判決（九十七年
度上更(一)字第六二九號，起訴案號：台灣台北地方法院檢察署九
十三年度偵字第二一四五０號），提起上訴，本院判決如下：
    主  文
原判決撤銷，發回台灣高等法院。
    理  由
本件原判決認定上訴人即被告甲○○有其事實欄所載之犯行，因
而撤銷第一審判決，改判論處上訴人意圖販賣而持有二級毒品罪
刑。固非無見。
惟查：(一)、販賣毒品罪，並不以販入後復行賣出為必要，只須以
營利為目的，將毒品販入或賣出，有一於此，其犯罪即告成立，
此與意圖販賣而非法持有毒品罪，乃指以意圖販賣而販入以外之
原因持有毒品後始起意意圖販賣者，迥然不同，因此被告以意圖
販賣而販入以外之原因而持有第二、三、四級毒品，其後始起意
圖營利之目的而持有該毒品，此意思要件之變更，自應於事實欄
內為詳實之記載，然後於理由內說明其憑以認定之證據。原判決
事實記載被告「向真實年籍不詳綽號『阿得』成年男子，以每顆
新台幣（下同）三百五十元價格購得MDMA、一粒眠藥錠，共一百
五十顆，以每瓶一千元或一千二百元價格購得愷他命四十瓶，除
部分供自己施用外，意圖販賣而攜帶上開三種毒品……」云云，
對於被告究係基於營利之目的，抑或係基於其他目的購入上開毒
品？又於何時於何地變更為意圖販賣而持有之犯意？未明白認定
，詳細記載，致事實尚欠明確，自不足為適用法律之依據。理由
略謂被告自承每月收入僅三、四萬元，其購入毒品價格達九萬二
千五百元或十萬零五百元之鉅，以其經濟能力，自無花費二至三
月薪資，僅供自己「閒暇施用」所需之理？其辯稱扣案毒品係自
用云云，難以輕信。資為被告意圖販賣而持有毒品之論據（見原
判決第七頁第十七至二十四行）。惟被告對於其施用毒品之種類
、頻率應了然於胸，而所購數量，其經濟情況是否足以支應，於
被告購入毒品之時與變更犯意時似應無不同，原判決究係依何證
據或被告之客觀行為認定被告原係非供販賣之目的而購入，嗣於
販入以後始萌生販賣營利之意圖，而論以意圖販賣而持有毒品罪
？原判決前項理由之論斷顯有矛盾，且與論理法則有違，自屬可
議。(二)、訊問被告，除有急迫情況且經記明筆錄者外，應全程連
續錄音；必要時並應全程連續錄影。又筆錄內所載之被告陳述與
錄音或錄影之內容不符者，除有急迫情況且經記明筆錄而未錄音
、錄影之情形外，其不符之部分，不得作為證據。此觀刑事訴訟
法第一百條之一第一項、第二項之規定自明。此等規定於司法警
察（官）詢問犯罪嫌疑人時準用之，又為同法第一百條之二所明
定。原判決採取被告警詢之供述作為被告向「阿得」，以每顆三
百五十元價格購得MDMA、一粒眠藥錠（共一百五十顆），以每瓶
一千元或一千二百元價格購得愷他命四十瓶，除部分供自己施用
外，意圖販賣而攜帶上開三種毒品嗣為警察查獲之依據。然警詢
筆錄係記載「我是於九十三年十一月初在北市……向一位綽號『
阿得』男子所購買，購買搖頭丸一五０顆Ｋ他命四０瓶，有自己
使用及販賣，共購買四次」「大約新台幣十萬五千元，搖頭丸購
買一顆三五０元……，Ｋ他命購買一瓶一二００元……」（見偵
查卷第五、六頁），而原審於九十八年一月十二日勘驗警詢錄音
，依勘驗筆錄之記載，被告於警詢係稱「買毒品用來自己玩兼賣
，總共買了四次，我用來自己玩是購買三次，最後一次就是十一
月初那次」「（毒品價格）將近五萬元」（見原審更(一)卷第三四
頁正反面）。警詢錄音並無被告供述購買毒品之品名、數量以及
單價，警詢筆錄亦無被告購入一粒眠之記載；原判決就被告購入
上開第二、三、四級毒品變更意圖為販賣之警詢筆錄與錄音不符
部分，何以得作為證據，未加說明，有判決理由欠備之違法。(三)
、依刑事訴訟法第一百五十六條第三項規定，審理事實之法院，
遇有被告對於自白提出非任意性之抗辯時，應先於其他事實而調
查，苟未加調查，遽採為有罪判決所憑證據之一，即有違背證據
法則之違法。卷查被告及其辯護人辯稱：被告於警詢及偵查中，
因服用藥物神智不清，且遭疲勞詢問，警察態度兇惡，並叫被告
在檢察官訊問時承認販賣，可從輕發落等語（見第一審卷第二十
三頁反面、第一二一頁反面），否認其於警詢自白之任意性。原
審未就該部分為調查，或命檢察官舉證，而以被告曾因少年傷害
案件而有接受警方偵訊之經驗，明白警詢初供之重要性，自不會
有不合事實之陳述，因認具任意性，復以警詢供述與偵查中供述
一致，無勘驗之必要（見原判決第三頁第十四至二六行）。然被
告是否出於自由意志之陳述，與曾否遭警員詢問之經驗無必然之
關連，且警詢筆錄經勘驗如前述，其錄音內容與警詢筆錄並不一
致，原判決以此推論被告未遭不正方法取供，其精神狀態正常，
揆之前揭規定，顯非適法。本院前次發回意旨已詳細指明，原判
決仍未就此詳予研求，而為相同推斷，其瑕疵仍然存在。(四)、被
告行為時及裁判時，持有毒品者，依修正前毒品危害防制條例第
十一條第一項、第二項之規定，僅處罰持有第一級毒品及第二級
毒品，至於持有第三、四級毒品，則無處罰規定，故對無正當理
由而持有第三、四級毒品者，尚無依該條例論以持有罪之餘地。
原判決認定被告持有如原判決附表所示之第二級、第三級、第四
級毒品之行為，係犯毒品危害防制條例第五條第二項、第三項、
第四項之罪。「其意圖販賣而持有各級毒品之持有低度行為，為
意圖販賣而持有之高度行為所吸收，不另論罪。」云云（見原判
決第八頁倒數第七行以下），似認定被告持有第三、四級毒品原
屬犯罪行為，因該部分行為為意圖販賣而持有之高度行為所吸收
，故不另論持有罪，與前揭法律規定有違，自難認為適法。又原
判決附表所示查獲之第三、四級毒品，各十二瓶、九八顆，及包
裝粉末之包裝瓶十二個，包裝藥錠之包裝袋二個，以係供犯罪所
用之物，卻依刑法第三十八條第一項第一款規定，宣告沒收，仍
有適用法則不當之違法。以上或係上訴意旨所指摘，或為本院得
依職權調查之事項，應認仍有撤銷發回更審之原因。
據上論結，應依刑事訴訟法第三百九十七條、第四百零一條，判
決如主文。
中    華    民    國  九十九  年    八    月  二十六  日
                      最高法院刑事第十一庭
                          審判長法官  石  木  欽
                                法官  洪  佳  濱
                                法官  韓  金  秀
                                法官  段  景  榕
                                法官  周  煙  平
本件正本證明與原本無異
                                      書  記  官
中    華    民    國  九十九  年    八    月  三十一  日
                                                     ｍ

司法院資訊處製作；財團法人民間司法改革基金會備份。
